臺灣高等法院臺中分院民事判決
110年度上國更一字第1號
上  訴  人  
即被上訴人  李宥廣  
訴訟代理人  黃文進律師
複 代理 人  楊玉珍律師 
被上訴人即  
上 訴  人   臺中市政府警察局第三分局

法定代理人  張則誠  
訴訟代理人  蔡琇媛律師

上列當事人間請求國家賠償事件，上訴人對於中華民國107年8月
3日臺灣臺中地方法院106年度國字第13號第一審判決提起上訴，
經最高法院第一次發回更審，本院於110年9月8日言詞辯論終結
，判決如下：
    主  文
一、原判決關於命上訴人臺中市政府警察局第三分局給付上訴人
    李宥廣新臺幣36萬元本息部分，及該部分假執行之宣告，暨
    訴訟費用之裁判(除確定部分外)均廢棄。
二、上開廢棄部分，上訴人李宥廣在第一審之訴及假執行之聲請
    均駁回。
三、上訴人李宥廣之上訴駁回。
四、第一(除確定部分外)、二審及發回前第三審訴訟費用，均由
    上訴人李宥廣負擔。
    事實及理由
壹、程序方面：
一、按「當事人喪失訴訟能力或法定代理人死亡或其代理權消滅
    者，訴訟程序在有法定代理人或取得訴訟能力之本人，承受
    其訴訟以前當然停止」、「第168條至第172條及前條所定之
    承受訴訟人，於得為承受時，應即為承受之聲明」，民事訴
    訟法第170條、第175條第1項分別定有明文。查被上訴人即
    上訴人臺中市政府警察局第三分局(下稱第三分局)法定代理
    人原為陳武康，於民國109年9月23日變更為張則誠，此有內
    政部109年9月23日內授警字第0000000000號令影本附卷可稽
    ，復經張則誠於110年4月19日具狀聲明承受訴訟(見本院更
    一審卷第55-61頁)，經核並無不合，應予准許。
二、次按國家賠償法請求損害賠償時，應先以書面向賠償義務機
    關請求之。又賠償義務機關拒絕賠償，或自提出請求之日起
    逾30日不開始協議，或自開始協議之日起逾60日協議不成立
    時，請求權人得提起損害賠償之訴，國家賠償法第10條第1
    項、第11條第1項前段分別定有明文。查上訴人即被上訴人
    李宥廣提起本件訴訟前，已於106年4月19日以書面向賠償義
    務機關第三分局請求損害賠償，第三分局則於106年5月9日
    拒絕賠償，此有國家賠償請求書、第三分局106年月5月9日
    中市警三分行字第0000000000號函及拒絕賠償理由書影本附
    卷可稽(見原審卷一第10-16頁)，是李宥廣提起本件訴訟前
    已先踐行書面請求協議賠償程序，於法即無不合。
貳、實體事項：
一、李宥廣主張：
　　原審共同原告大心生命事業有限公司(下稱大心公司)向訴外
    人保證責任臺中市第一土地利用合作社承攬坐落臺中市○區
    ○○○段0000○000000○0000○000000地號土地(即門牌建
    國南路000-000號間之第八公墓，下稱系爭工地)上墳墓遷葬
    暨廢棄物清運工程，將其中挖掘土方工程轉包予李宥廣施作
    ，李宥廣因此各向訴外人馬濟銘、慶華開發有限公司(下稱
    慶華公司)承租載運土方之車牌號碼000-00號聯結車1輛及型
    號PC210、PC300、PC310挖土機各1輛(以下合稱系爭機具，
    或分稱系爭聯結車、系爭挖土機)，每日租金依序為新臺幣
    (下同)9,000元、9,000元、1萬5,000元、1萬5,000元。第三
    分局所屬勤工派出所(下稱勤工所)員警於105年9月13日前往
    系爭工地調查、搜索，封鎖系爭工地，扣押系爭機具，將訴
    外人即李宥廣僱用之司機魏OO、王詠鉦、田金德(下稱魏
    OO等3人)逮捕，並將魏OO等3人及李宥廣同列為刑事被
    告，於同日移送臺灣臺中地方檢察署(下稱臺中地檢）偵辦
    。惟李宥廣未盜採砂石，遂具狀向臺中地檢聲請發還系爭機
    具，經何OO檢察官至遲於105年10月21日前指示暫行發還
    ，詎第三分局竟拖延至105年11月30日始將系爭機具發還，
    共遲延40日，致李宥廣受有支出租金192萬元之損害(計算式
    ：系爭機具日租額4萬8,000元×40日＝192萬元)，經向第三
    分局請求國家賠償遭拒。爰依國家賠償法第2條第2項規定，
    請求第三分局應給付192萬元，及自起訴狀繕本送達翌日即
    106年8月19日起至清償日止，按年息5%計算之利息(下稱192
    萬元本息)【李宥廣其餘187萬2,000元本息請求，及大心公
    司148萬5,200元本息請求，經原審判決駁回後，均未據聲
    明不服，俱已確定而未繫屬於本院，下不贅述】。
二、第三分局則以：
    第三分局所屬勤工所員警因接獲民眾檢舉系爭工地疑有盜採
    砂石之情資，依刑事訴訟法相關規定，前往系爭工地調查、
    搜索及扣押系爭機具，以竊盜罪現行犯逕行逮捕魏OO等3 
    人，移送臺中地檢偵辦。第三分局於收受大心公司申請發還
    系爭機具函文後向檢察官請示，經檢察官於105年9月30日指
    示不宜發還，其後延至105年11月29日始收受臺中地檢函文
    命暫行發還予李宥廣負保管之責，旋於翌日發還，先前未曾
    接獲檢察官口頭指示發還，自無遲延發還情事。至系爭機具
    遭第三分局扣押，雖使李宥廣喪失使用系爭機具之利益，但
    未必發生李宥廣遭他人請求租金之損害結果，則李宥廣自行
    給付租金，難認係第三分局扣押所生損害等語，資為抗辯。
三、兩造之聲明：
  ㈠李宥廣之聲明：
  ⒈上訴聲明部分：
  ①原判決關於駁回李宥廣後開第二項之訴部分廢棄。
  ②第三分局應再給付李宥廣156萬元，及自106年8月19日起至
    清償日止，按年息5%計算之利息。
  ③願供擔保，請准宣告假執行。
  ⒉答辯聲明部分：
    第三分局之上訴駁回。
  ㈡第三分局之聲明
   ⒈上訴聲明部分：
   ①原判決不利於第三分局部分廢棄。
   ②上開廢棄部分，李宥廣於第一審之訴及假執行聲請均駁回
     。 
  ⒉答辯聲明部分：
  ①李宥廣之上訴駁回。
  ②如受不利之判決，願供擔保，請准宣告免為假執行。
四、兩造不爭執事項(部分用語及編排順序依卷證文義略作調整
    )：
  ㈠第三分局所屬勤工所員警於105年9月13日因接獲民眾檢舉疑
    似盜採砂石情事，故前往系爭工地調查，到場後目測發現系
    爭工地開挖長約60公尺、寬約60公尺、深約10公尺，且系爭
    聯結車裝載土石正準備運走，遂當場扣押系爭機具，並以竊
    盜罪現行犯逕行逮捕魏OO3人，將其等列為被告，於同日
    移送臺中地檢偵辦。
　㈡李宥廣於原審所提出原證10-12之租賃合約書及單據(見原審
    卷第24-29頁)之形式上真正。
  ㈢李宥廣於105年9月29日具狀向臺中地檢聲請發還系爭機具，
　　，臺中地檢於同日收受此狀(見原審卷二第100頁)，並於同
　　年10月3日以105年度聲他字第1510號(下稱聲他甲案)分由何
　　OO檢察官承辦。
  ㈣臺中地檢OO檢察官陳OO於105年9月30日以電話指示第三
　　分局「因該案係民眾檢舉，且開挖深度確實超過臺中市政府
　　核定之深度，另本案目前尚在偵查階段，查扣之機具，不宜
　　發還，現場封鎖部分亦不宜解除，宜保持開挖原貌」(見原
　　審卷一第54頁)。
  ㈤李宥廣於105年11月1日以聯合聲字第001號函向第三分局聲
　　請發還系爭機具(見原審卷二第22-23頁)。
  ㈥臺中地檢於105年11月29日以中檢宏冬105聲他1825字第1278
　　56號函知兩造【李宥廣再次聲請發還系爭機具，經臺中地檢
　　以105年度聲他字第1825號(下稱聲他乙案)受理，此函下稱
　　聲他乙案函】，並囑請第三分局命李宥廣負保管之責，暫將
　　系爭機具發還李宥廣(見原審卷一第20頁)。
　㈦李宥廣已於105年11月30日下午2時向第三分局領回系爭機具
　　(見原審卷一第21頁)。
五、兩造爭執事項(部分用語及編排順序依卷證文義略作調整)：
  ㈠臺中地檢何OO檢察官有無於105年10月3日至同年月21日間
　　，以口頭指示第三分局暫行發還系爭機具？
  ㈡李宥廣依國家賠償法第2條第2項規定，請求第三分局應給付
　　192萬元本息，有無理由？
六、本院之判斷： 
  ㈠檢察官有無指示發還部分：
  ⒈按扣押物若無留存之必要者，不待案件終結，應以法院之裁
　  定或檢察官命令發還之，為刑事訴訟法第142條第1項前段所
　  明定。乃因案內之扣押物是否不待案件終結，無留存之必要
　  ，而應先予發還者，其判斷之權責在於負責偵查、審判該案
　  件之檢察官、法官，故應以法院之裁定或檢察官命令發還，
　  以慎重其事，承辦案件之司法警察人員並無判斷之權責。又
　  檢察官請求協助或為指揮命令時，得以書面或提示指揮證以
　  言詞行之；必要時並得以電話行之，觀諸調度司法警察條例
　  第7條規定即明。是檢察官命令發還扣押物，不限於書面命
　  令，得以言詞命令為之。又民事訴訟法第355條第1項公文書
    推定為真正之規定，僅指公文書之形式證據力而言，至於公
    文書是否具備實質證據力，法院仍應依自由心證，本諸經驗
    法則判斷之(最高法院110年度台上字第439號判決意旨參照)
    。
　⒉查第三分局固以證人田OO於原審107年4月25日審理時證述：
    印象中檢察官未曾口頭指示發還扣押物，但書記官曾電話通
    知發還扣押物等語(見原審卷二第10頁反面)為據，抗辯未曾
    接獲檢察官發還扣押物之口頭命令云云。惟田OO乃第三分局
    所屬承辦偵查佐，就系爭機具發還違法與否爭議具有利害關
    係；反之，檢察官就扣押物發還與否本具高度判斷餘地，諸
    如犯罪事證未臻明瞭，或預防扣押物遭湮滅、偽造、變造，
    或其他仍有扣押必要等情事，即可決定不予發還，縱相關偵
    查案件經不起訴處分前未曾指示警方發還，本諸檢察官偵查
    指揮法定裁量權之行使，難謂有何違法情事。是以，何OO檢
    察官倘未曾以口頭指示第三分局發還系爭機具，應無必要於
    聲他乙案卷內批註「本件聲請人於105年9月29日聲請發還扣
    押物，因扣押物並無入庫，本署業已口頭指示三分局承辦人
    暫行發還扣押物在案」等內容(見聲他乙案卷第3頁)。又承
    辦書記官林和蓁依法既無發還扣押物之決定權限，衡情實無
    可能單憑己意，即膽敢僭權致電通知田OO發還，是其致電之
    舉，其目的應係重申或轉述檢察官指示發還意旨。準此各情
    ，可知臺中地檢於聲他乙案函載明「本件聲請人於105年9月
    29日聲請發還扣押物後，因扣押物並無入庫，本署業已口頭
    指示臺中市政府警察局第三分局承辦暫行發還扣物在案」(
    見聲他乙案卷第5頁)，並以107年1月29日中檢宏冬105聲他1
    825字第11754號函覆原審法院：「本件係本署冬股檢察官何
    OO撥打臺中市政府警察局第三分局偵查隊電話，以口頭指示
    偵查佐田OO暫行發還扣押物，當時未作電話紀錄。惟時間點
    應係105年10月3日本署105年度聲他字第1510號案件分案日
    至105年10月21日由書記官電話通知聲請人逕向臺中市政府
    警察局第三分局請求發還之間」(見原審卷一第174頁)，其
    記載內容均與常情較為相符，應堪憑採。
  ⒊從而，李宥廣主張何OO檢察官至遲於105年10月21日前，
    曾以口頭指示第三分局暫行發還系爭機具乙節，自堪採信。
    第三分局猶否認此情，即非可採。
  ㈡第三分局應否負國家賠償責任部分：
  ⒈按國家賠償法第2條第2項前段所定：公務員於執行職務、行
    使公權力時，因故意或過失不法侵害人民自由或權利者，國
    家應負損害賠償責任，應具備⑴行為人須為公務員、⑵須為執
    行職務行使公權力之行為、⑶須係不法之行為、⑷須行為人有
    故意過失、⑸須侵害人民之自由或權利、⑹須不法行為與損害
    之發生有相當因果關係之要件，始足相當(最高法院
　　90年度台上字第371號判決意旨參照)。又國家賠償法第2條
    第2項規定所保護之法益，原則上限於既存法律體系所明認
    之自由或權利，而不及於權利以外之利益，特別是學說上所
    稱之純粹經濟上損失或純粹財產上損害。所謂純粹經濟上損
    失或純粹財產上損害，係指其經濟上之損失為「純粹」的，
    而未與其他有體損害如人身損害或財產損害相結合者而言(
    最高法院110年度台上字第1114號判決意旨參照)。蓋純粹經
    濟上損失不能與人身或所有權同等並重，純粹經濟上損失具
    有諸多不確定性，即學說上所謂「對不確定的人，於不確定
    期間而負不確定數額的責任」，核與因權利侵害者顯然不同
    ，為維護民事責任體系上應有之分際，並達成立法上合理分
    配及限制損害賠償責任，適當填補被害人所受損害之目的，
    自應作如是解釋，始符合我國侵權行為法制之立法本旨(最
    高法院100年度台上字第2092號、101年度台上字第496號、1
    02年度台上字第1458號、103年度台上字第845號、103年度
    台上字第178號判決意旨參照)。另權利與利益均為法律上之
    概念，必須經由法律上之評價始能加以判斷，與單純之事實
    認定未盡相同。因此，被害之客體究為權利或利益？應就當
    事人主張之原因事實加以法律上之評價後定之，而非以當事
    人所主張之名稱為準。另在辯論主義及處分權主義之原則下
    ，原告於起訴時固須表明訴訟標的及其原因事實，但依「法
    官知法」、「法律屬於法院專門」之原則，關於法律之評價
    、判斷及適用，係法院之職責，法院就當事人之主張及提出
    之證據依調查證據程序確定事實後，即應依職權尋求、發現
    法之所在，不受當事人所表示或陳述法律意見之拘束(最高
    法院100年度台上字第943號判決意旨參照)。
　⒉查系爭機具乃李宥廣於105年9月13日遭第三分局扣押前，先
    後於105年7月31日、同年8月30日分別向慶華公司、馬濟銘
    所承租，雙方並簽訂機具租賃合約書(以下合稱系爭租約，
    或分稱甲、乙約)，其上分別記載工程期間各自105年8月1日
    、同年9月1日起，均至同年12月31日為止，及每日固定租額
    1萬5,000元或9,000元，此有系爭租約影本在卷可稽(見原審
    卷一第24-25頁)。準此，可知李宥廣乃系爭機具之承租人，
    依約得於租賃期間享有系爭機具使用收益，其性質應屬利益
    ，而非權利(最高法院86年度台上字第3623號判決意旨參照)
    。至系爭機具雖有延遲發還之情事，然客觀上顯未造成李宥
    廣若何人身或所有權損害，依其情形，至多僅受有此期間不
    能使用系爭機具之不利益而已，核其性質應屬純粹經濟上損
    失，應無權利受侵害之可言。
  ⒊李宥廣雖主張其因租賃權而取得系爭機具之占有，因第三分
    局延遲發還而受有侵害，故仍屬國家賠償法第2條第2項所定
    權利之侵害。惟占有之本質為事實，僅屬一種利益，不因受
    法律之保護(民法第943條、第960條至第962條參照)，即成
    為財產權；否則任何利益因受法律之保護，均將成為權利，
    則權利與利益之區別，將失其準據，亦失其意義。是以，占
    有既非權利，自不得為侵權行為之客體。況警察局扣押物，
    係暫停原占有人事實管領力而已，尚難認為原占有人之占有
    業已喪失(最高法院44年台上字第93號判例要旨參照)。基此
    ，李宥廣以第三分局延遲發還系爭機具，主張侵害其本於租
    賃權之占有或權利，應無依據，要難憑採。
  ⒋李宥廣於系爭機具扣押前後均給付租金予前述出租人，乃基
    於其與出租人簽訂系爭租約，承租人應按約給付租金所致(
    見原審卷一第24-25頁)。至馬濟銘固於原審證稱：系爭聯結
    車遭扣押後，曾與李宥廣協商1天給付9,000元，惟自105年9
    月1日起(日租額)亦是9,000元(見原審卷一第115頁背面)，
    是其真意僅在重申李宥廣於扣押後仍應按乙約約定按月給付
    9,000元，不受警方扣押影響之意旨而已，難謂雙方另行訂
    立其他契約，以取代乙約。準此以觀，就此客觀存在事實，
    依吾人智識經驗判斷，李宥廣本於系爭租約而給付40日之租
    金，核與事後系爭機具有無扣押或延遲發還，應分屬二事，
    難認其間有何相當因果關係存在。
  ⒌從而，第三人分局固有延遲發還系爭機具之情事，然並未造
    成李宥廣若何權利受損害，且與李宥廣支出196萬元租金間
    ，兩者並無相當因果關係存在，故本件核與國家賠償法第2
    條第2項規定之構成要件，尚有未合。是以，李宥廣依國家
    賠償法第2條第2項規定，請求第三分局應給付192萬元本息
    ，應無憑據。
七、綜上所述，李宥廣依國家賠償法第2條第2項規定，請求第三
    分局應給付192萬元本息，為無理由，不應准許。原審判命
    第三分局給付36萬元本息，並為假執行之宣告，自有未洽。
    第三分局上訴意旨指摘原判決此部分不當，求予廢棄改判，
    為有理由，爰由本院改判如主文第二項所示。另其他不應准
    許部分，即李宥廣請求第三分局再給付156萬元本息，原判
    決為李宥廣敗訴之諭知，並駁回其此部分假執行之聲請，其
    理由與本院所為認定，固有不同，但結論尚無二致，即無不
    合。李宥廣上訴意旨指摘原判決此部分不當，求予廢棄改判
    ，並無理由，應駁回其上訴。
八、本件事證已臻明確，兩造其餘之攻擊或防禦方法及所用之證
    據，經本院斟酌後，認為均不足以影響本判決之結果，爰不
    逐一論列，併此敘明。
九、據上論結，第三分局之上訴為有理由，李宥廣之上訴為無理
    由，依民事訴訟法第449條第1項、第2項、第450條、第78條
    ，判決如主文。
中　　華　　民　　國　　110 　年　　9 　　月　　29　　日
                  民事第二庭    審判長法　官  楊國精
　　　　　　　　　　　      　　　　　法　官  陳得利 
　　　　　　　　　　　      　　　　　法　官  陳正禧
正本係照原本作成。
如不服本判決，應於收受送達後二十日內向本院提出上訴書狀，
其未表明上訴理由者，應於提出上訴後二十日內向本院補提理由
書狀（均須按他造當事人之人數附繕本）。因疫情而遲誤不變期
間，得向法院聲請回復原狀。
上訴時應提出委任律師或具有律師資格之人之委任狀。委任有律
師資格者，另應附具律師資格證書及釋明委任人與受任人有民事
訴訟法第四百六十六條之一第一項但書或第二項所定關係之釋明
文書影本。如委任律師提起上訴，發回更審後為訴之變更（追加
、擴張）部分應一併繳納上訴裁判費。
                                      書記官  陳三軫
　　　　　　　　　　　　　　　　　　　
中　　華　　民　　國　　110 　年　　9 　　月　　29　　日